---
title: "Práctica de aula 4 (PA04). Meteorización/intemperización, formas resultantes, geomorfología climática, karst <small><br>Geomorfología (GEO-114)<br>Universidad Autónoma de Santo Domingo (UASD)<br>Semestre 2025-01</small>"
author: "El Tali"
date: "`r format(Sys.Date(), '%Y-%m-%d')`"
output:
  # bookdown::github_document2:
  #   number_sections: false
  #   fig_caption: yes
  bookdown::html_document2:
    number_sections: false
    code_folding: hide
    fig_caption: yes
    md_extensions: "-fancy_lists"
    toc: true
    toc_depth: 3
editor_options: 
  chunk_output_type: console
always_allow_html: true
# bibliography: references.bib
---

```{r setup, include=FALSE}
knitr::opts_chunk$set(
  echo = TRUE,
  warning = FALSE,
  message = FALSE,
  out.width = '100%',
  fig.retina = 4)
```

```{r, include=F}
output_format <- knitr::opts_knit$get("rmarkdown.pandoc.to")
repo_url <- system("git config --get remote.origin.url", intern = TRUE)
repo_name <- sub(".git$", "", basename(repo_url))
org_name <- basename(dirname(repo_url))
rmd_filename <- tools::file_path_sans_ext(basename(knitr::current_input()))
github_pages_url <- paste0("https://", org_name, ".github.io/", repo_name, "/", rmd_filename, ".html")
```

```{r, results='asis', echo=F}
if (grepl('gfm', output_format)) {
  cat('Versión HTML (quizá más legible), [aquí](', github_pages_url, ')\n', sep = '')
} else if (output_format == 'latex') {
  cat('Versión HTML (quizá más legible), [aquí](', github_pages_url, ')\n', sep = '')
}
```

# Fecha/hora de entrega

**[VER PORTAL DE LA ASIGNATURA](https://github.com/geomorfologia-202501)**


# Práctica de aula 4 (PA04). Meteorización/intemperización, formas resultantes, geomorfología climática, karst


Para fines de referencia, la presentación correspondiente a este tema se encuentra alojada [aquí](https://github.com/geomorfologia-master/tema-3-meteorizacion-y-formas-resultantes/blob/gh-pages/meteorizacion_y_formas_resultantes.pdf) y el libro de texto de la asignatura, Anderson & Anderson (2010).

# EJERCICIO 1: Tasa de denudación

Cálcula la tasa de denudación anual y la denudación al cabo de 30 años, de tu cuenca elegida (elige una de las siguientes y anúnciala en el foro):

```{r}
# cuenca  tamaño (km cuad.)  densidad rocas (g por cm cúbicos)  tasa transporte sed (kg/año)
# 1             478.71                               2.69                103,435,298.45
# 2             532.13                               2.45                148,569,784.32
# 3             296.46                               3.02                 87,489,625.26
```


Realiza tu cálculo utilizando la fórmula de la tasa de denudación (*Td*):

*Td = (TTS/A)/&rho;*

donde *TTS* es la tasa de transporte de sedimentos, *A* es el área de la cuenca y *&rho;* es la densidad promedio de las rocas de la cuenca.

Redacta, en un máximo de un párrafo, lo siguiente: interpreta tu resultado comparando con otros casos o respondiendo a preguntas tales como "Si la *TTS*, *A* o *&rho;* fuesen menores o mayores, ¿sería mayor o menor la *Td*?

IMPORTANTE: no olvides transformar las unidades a un sistema común.

# EJERCICIO 2: Tamaños de clastos de tipos de rocas comunes en distintos tramos de río

```{r}
# conjunto            codigo_lugar
# 1                   GJRC_02 y LPRO_03
# 2                   RBAH_01 y LPRO_01
# 3                   AVAV_01 y LPRO_02
```

Como indicador indirecto del potencial erosivo, utiliza los datos de muestras de clastos tomadas en la cuenca del río Ocoa, que se encuentran alojados en `data/clastos-longitudes-identificacion.csv`. Compararás el tamaño de los clastos de los tipos de rocas que sean comunes en tu conjunto elegido (al elegir, anúncialo en el foro) entre las dos muestras (filtra según el campo `codigo_lugar`). Cada muestra contiene, aproximadamente, 100 clastos de distintos tipos de litologías medidos en tres ejes: largo, ancho y espesor. Una de tus muestras representa el tramo alto del río, la otra el tramo bajo; en el próximo párrafo te indico cómo cargar la posición de los puntos de muestras. Compara si los tamaños en el eje de anchura (campo `ancho_en_mm`) difieren significativamente entre la muestra de tramo alto y la de tramo bajo. Para ello, primero determina cuántos clastos de cada roca hay por cada muestra, luego obtén la media de la anchura, y evalúa dónde dicha media es mayor o menor, si en la muestra de tramo alto o en la de tramo bajo. Utiliza una prueba estadística para determinar si se trata de una diferencia significativa (eso de la significancia, ¿qué es? ¿sirve para algo aún?) Interpreta el resultado.

Para que puedas visualizar las posiciones de las muestras, descarga el archivo KML `data/clastos-posiciones-muestras.kml`, el cual contiene los puntos de muestras. Cárgalo en QGIS o en GoogleEarth. Dado que la densidad de puntos por unidad de área puede ser muy grande en determinadas zonas, debes acercarte mucho para visualizar tus puntos asignados.

Redacta, en un máximo de cuatro párrafos, lo siguiente:
- Introducción, en el que podrías incluir importancia del ejercicio, objetivo, justificación.
- Materiales y métodos, donde resumas que materiales usaste (esto incluye hasta el teléfono móvil, papel, lápiz, etc.), y las técnicas específicas empleadas, que en tu caso son la distancia y el método de agrupamiento enseñado.
- Resultado, lo cual supone describir, fríamente, lo que obtuviste.
- Discusión, donde indiques si alcanzaste el objetivo, interpretes el resultado, indiques las limitaciones y los posibles trabajos futuros.

# EJERCICIO 3: Macroformas del karst

Elige una macroforma elevada, una deprimida y una aplanada de cualquiera de los morfosistema kársticos (puedes mezclar entre ellos, por ejemplo, una elevada de Los Haitises, una deprimida de Jaragua, y una aplanada de la sierra de Bahoruco), y realiza lo siguiente:

- Documéntate sobre la litología y la evolución en la cartografía geológica y geomorfológica de RD, así como en otras fuentes que encuentres sobre ellas.
- Realiza un análisis morfométrico de cada una.
- Redacta, en un máximo de cuatro párrafos, lo siguiente:
  - Introducción, en el que podrías incluir importancia del ejercicio, objetivo, justificación.
  - Materiales y métodos, donde resumas que materiales usaste (esto incluye hasta el teléfono móvil, papel, lápiz, etc.), y las técnicas específicas empleadas, que en tu caso son la distancia y el método de agrupamiento enseñado.
  - Resultado, lo cual supone describir, fríamente, lo que obtuviste.
  - Discusión, donde indiques si alcanzaste el objetivo, interpretes el resultado, indiques las limitaciones y los posibles trabajos futuros.


# Referencias

Anderson, R. S., & Anderson, S. P. (2010). Geomorphology: The mechanics and chemistry of landscapes. Cambridge University Press.